臺灣高等法院民事判決　　　　　　　　100年度上易字第242號
上　訴　人　茂豐租賃股份有限公司
法定代理人　劉偉剛
訴訟代理人　宋忠興律師
複　代理人　蔡家瑋律師
被　上訴人　何聰雄
輔　佐　人　陳枝青
上列當事人間請求返還不當得利事件，上訴人對於中華民國99年
10月29日臺灣臺北地方法院99年度訴字第1395號第一審判決提起
上訴，本院於民國100年8月30日言詞辯論終結，判決如下：
    主  文
原判決廢棄。
被上訴人在第一審之訴及假執行之聲請均駁回。
第一、二審訴訟費用由被上訴人負擔。
    事實及理由
一、被上訴人起訴主張：
  (一)被上訴人於民國(下同)92年12月13日，與訴外人洪錦俊簽訂
    汽車買賣合約書，以新台幣（下同）622萬2千元向洪錦俊購
    買車號A5-122號遊覽車(下簡稱系爭遊覽車)，靠行登記於訴
    外人大川通運有限公司（下簡稱大川公司），嗣因貸款問題
    於93年1月8日以大川公司名義由被上訴人擔任連帶保證人與
    上訴人簽訂A5-122號系爭遊覽車分期付款買賣合約書(下簡
    稱系爭分期買賣合約，被虛偽填載為A5-820號)、動產抵押
    契約書，向上訴人以分期付款方式購買系爭遊覽車，被上訴
    人同時簽發台灣中小企業銀行南投分行、帳號2742-9號、面
    額均為10萬3,700元之分期付款支票共60紙予上訴人，用以
    支付上開分期款，並簽發面額622萬2千元本票予上訴人作為
    擔保。然被上訴人在分期付款買賣合約書、動產抵押契約書
    上連帶保證人處簽名時，該買賣標的均尚未填載，詎上訴人
    職員莊智為及大川公司負責人葉治惟（原名：葉志偉）事後
    卻在分期付款買賣合約書、動產抵押契約書上將買賣標的虛
    偽填載車號A5-820號遊覽車，並將被上訴人上揭本票及支票
    轉為車號A5-820號遊覽車之貸款保證及清償之用，嗣被上訴
    人對莊智為及葉治惟提起偽造文書告訴，經臺灣臺中地方法
    院(下簡稱臺中地院)95年度訴字第1343號刑事判決、臺灣高
    等法院臺中分院(下簡稱臺中高分院)96年度上訴字第2588號
    刑事判決判共同連續行使偽造文書罪，處有期徒刑八月確定
    。被上訴人另對上訴人提起確認本票債權不存在訴訟，及撤
    銷臺灣南投地方法院(下簡稱南投地)94年度執字第3411號強
    制執行事件執行程序，經南投地院94年度重訴字第46號民事
    判決、臺中高分院95年度重上字第26號民事判決被上訴人勝
    訴在案。是兩造間並無連帶保證債務存在，上訴人已兌現其
    中10紙支票共103萬7千元，上訴人依民法第179條、第182條
    第2項規定，應返還上開款項並附加利息。
  (二)上訴人依照現行法令無法合法辦理貸款業務，加上遊覽車採
    行靠行制度，始以與車行間之買賣及借貸名義，貸與遊覽車
    之真正車主，否則上訴人既非系爭遊覽車之所有人，豈有權
    利如系爭分期買賣合約所載，將系爭遊覽車賣給大川公司?
  (三)被上訴人係本於以自己購買之系爭遊覽車辦理貸款之意思，
    而在系爭分期買賣合約及動產抵押契約書上簽名，被上訴人
    於連帶保證人欄簽名係因遊覽車靠行之關係，上訴人始要求
    大川公司必須在立約人欄簽名，惟系爭分期買賣合約所載買
    賣標的內容已遭不實記載，足見雙方對於買賣標的之意思表
    示內容並不一致，則兩造就A5-820號遊覽車之分期付款買賣
    合約自始並未成立，則被上訴人因此所簽發交付予上訴人兌
    現之103萬7,000元票款，其原因關係隨之不存在，而無法律
    上之原因，則被上訴人請求上訴人返還103萬7,000元之不當
    得利，自屬有據。被上訴人占有使用系爭遊覽車係屬善意占
    有，並無不當得利可言，上訴人主張抵銷抗辯云云，亦無理
    由。
  (四)爰被上訴人於原審起訴聲明：(一)上訴人應給付被上訴人103
    萬7千元，及自起訴狀繕本送達翌日起至清償日止，按年息
    5%計算之利息。(二)願供擔保，請准宣告假執行。嗣原審為被
    上訴人勝訴之判決，對此，上訴人不服提起上訴，被上訴人
    爰於本院答辯聲明：上訴駁回。
二、上訴人則以下列辯詞資為抗辯：
  (一)上訴人取得103萬7,000元乃基於上訴人與大川公司間之A5-8
    20號遊覽車之分期付款買賣契約關係所取得之價金，非無法
    律上原因。被上訴人雖為支票之發票人，然支票並未指定受
    款人，而大川公司並於背面蓋用公司大小章而為第一背書人
    ，故被上訴人所開立之支票，受款人為大川公司，並無疑問
    。而大川公司與上訴人簽立上揭分期付款買賣契約時，遂以
    其收受自被上訴人之系爭支票，再轉讓予上訴人，用以支付
    價金。故上訴人所兌領之票款103萬7,000元，實屬大川公司
    基於買賣契約所給付之價金，並非不當得利。
  (二)再者，遍觀全部卷證資料，均無上訴人與被上訴人(為買受
    人)兩造間所成立之任何買賣契約存在，被上訴人自無從以
    「買賣契約不存在」為由，向上訴人請求不當得利。而被上
    訴人為何將系爭支票轉讓予大川公司？此係被上訴人與大川
    公司內部法律關係，與上訴人並無關聯。縱認大川公司與上
    訴人公司間之A5-820號遊覽車之分期付款買賣契約不存在，
    然得向上訴人主張不當得利者為大川公司，實與被上訴人無
    關。
  (三)又連帶保證債務與買賣價金分屬二事，原審認被上訴人擔任
    連帶保證人部分無意思表示合致為由，上訴人應返還票款10
    3萬7,000元，應屬錯誤。被上訴人乃為擔保大川公司之價金
    給付，於A5-820號遊覽車之買賣契約中連帶保證債務欄上簽
    名，縱認被上訴人與上訴人間就「連帶保證人」項目意思表
    示並未合致而不成立，此情節至多僅生被上訴人在系爭分期
    付款買賣中，無庸為大川公司價金給付義務所擔保之連帶清
    償責任而已，並不影響大川公司之價金給付義務，則為何僅
    因「連帶保證人」未達合意即認上訴人需將大川公司所給付
    之價金返還被上訴人？此部分，原審判決恐有違誤。
  (四)再退步言之，縱認A5-820號遊覽車之分期付款買賣契約無效
    ，而上訴人需返還價金予上訴人，則被上訴人因A5-820號遊
    覽車之買賣契約無效，而受有使用A5-122號車11個月之利益
    280萬5,000元，及與因糾紛發生後，無法使用該系爭遊覽車
    營業為由而得主張營業損失之損害賠償71萬1,306元及其法
    定利息等，及向洪錦俊請求不當得利35萬7,299元之多重利
    益亦需返還予上訴人，上訴人亦得向被上訴人主張抵銷。
  (五)對此，於本院上訴聲明：原判決廢棄；被上訴人第一審之訴
    及假執行之聲請均駁回。
三、兩造不爭執之事實：
  (一)被上訴人於92年12月13日，與洪錦俊簽訂汽車買賣合約書，
    以622萬2,000元購買車號A5-122號遊覽車，靠行登記於大川
    公司。
  (二)系爭車號A-122號及A5-820號車之分期付款買賣契約，均有
    上訴人與訴外人大川公司所簽立，被上訴人並於分期付款買
    賣契約上「連帶保證人」欄簽名，並簽發面額為622萬2,000
    元之本票以為擔保買賣價金之給付。
  (三)被上訴人在分期付款買賣合約書、動產抵押契約書上連帶保
    證人處簽名時，該買賣標的尚未填載，上訴人職員莊智為及
    大川公司負責人葉治惟事後在分期付款買賣合約書、動產抵
    押契約書上將買賣標的填載車號A5-820號遊覽車，被上訴人
    對莊智為及葉治惟提起偽造文書告訴，經臺中地院95年度訴
    字第1343號刑事判決、臺中高分院96年度上訴字第2588號刑
    事判決判共同連續行使偽造文書罪，處有期徒刑8月，均減
    刑為有期徒刑4月在案確定。
  (四)被上訴人對上訴人提起確認本票債權不存在訴訟，及撤銷南
    投地院94年度執字第3411號強制執行事件執行程序，經南投
    地院94年度重訴字第46號民事判決、臺中高分院95年度重上
    字第26號民事判決被上訴人勝訴在案。
  (五)上訴人有兌領系爭支票款103萬7,000元。
四、兩造爭執事項：
  (一)被上訴人是否得向上訴人請求不當得利？被上訴人是否為系
    爭分期付款契約之當事人？
  (二)承上述，被上訴人能否以「連帶保證債務不存在」為由，請
    求上訴人返還系爭買賣價金？
  (三)若系爭買賣契約不存在，上訴人能否向被上訴人請求占有系
    爭車號A5-122遊覽車期間所生之不當得利？對此，上訴人能
    否主張對票款為之抵銷？
五、得心證之理由：
  (一)查被上訴人於92年12月13日，與訴外人洪錦俊簽訂汽車買賣
    合約書，以622萬2千元向洪錦俊購買「系爭遊覽車」，約定
    於93年2月1日靠行登記於大川公司(A5-122號)，並以大川公
    司名義由被上訴人及其岳父陳萬義擔任連帶保證人，與上訴
    人簽訂系爭分期買賣合約書(虛偽填載為A5-820號遊覽車)、
    動產抵押契約書，向上訴人以分期付款方式購買系爭遊覽車
    ，被上訴人同時簽發60紙支票，用以支付分期款，並簽發面
    額622萬2千元本票予上訴人作為擔保，業據被上訴人提出支
    票暨退票理由單、汽車買賣合約書、車輛合約書(靠行)、分
    期付款買賣合約書、本票、動產抵押契約書、票據明細表在
    卷可稽(見原審卷第9至24頁)，且被上訴人亦自承上開支票
    係為購買系爭遊覽車而簽發等語(見本院卷第21頁)，可知被
    上訴人係因先向訴外人洪錦俊購買系爭遊覽車，因貸款問題
    ，約定靠行於大川公司，始在系爭分期買賣合約、動產抵押
    契約書之連帶保證人處簽名，並簽發前開60紙支票用以支付
    購買系爭遊覽車之價款(惟簽名時，買賣標的物尚未填載，
    致由莊智為與葉惟治將A5-122號與SA5-820號遊覽車對調填
    寫，詳如後述)，故應認被上訴人係以系爭遊覽車為買賣標
    的物而為系爭分期買賣契約之簽訂(連帶保證部分)，至為明
    確。
  (二)又查上訴人職員莊智為及大川公司負責人葉治惟事後在系爭
    分期買賣合約書、動產抵押契約書上將買賣標的虛偽填載車
    號A5-820號遊覽車等情，業據葉治惟於臺中地院95年度訴字
    第1343號刑事審理中證述，系爭遊覽車確係靠行大川公司(
    負責人為葉治惟)，並向上訴人辦理貸款，莊智為代表上訴
    人辦理貸款事宜時，亦確實知被上訴人係要買系爭遊覽車等
    語無訛，且莊智為並持之系爭分期買賣合約書、動產抵押契
    約書向臺中區監理所以標的物A5-820號遊覽車而辦理動產抵
    押設定登記，有本院依被上訴人聲請調取上開刑事相關卷宗
    核閱屬實(見臺中地院95年度訴字第1343號卷宗(一)第108、
    109、121頁、臺中地方法院檢察署94年度偵字第9403號卷宗
    (二)第26、27頁)，且莊智為、葉治惟並因上開偽造私文書
    行為，經臺中地院95年度訴字第1343號、臺中高分院96年度
    上訴字第2588號刑事判決判處渠等共同連續行使偽造文書罪
    ，處有期徒刑8月，均減刑為有期徒刑4月在案確定，亦兩造
    所不爭執，亦如前述，此外，被上訴人不否認伊系爭分期買
    賣契約簽訂後曾占有使用系爭遊覽車之事實(見本院卷第63
    頁)，且查莊智為、葉治惟與被上訴人於93年1月8日在被上
    訴人處，亦約定被上訴人(形式所有權人為大川公司)以A5-1
    22號遊覽車為借款擔保向上訴人貸款等情，亦有上開臺中高
    分院96年度上訴字第2588號刑事判決可稽(見原審卷第166頁
    )是以上訴人與大川公司、被上訴人均明知，被上訴人交付
    支票作為支付買賣價金之標的物係系爭遊覽車，並非車號A5
    -820號遊覽車，從而無論上訴人與大川公司間之分期付款買
    賣契約或上訴人與被上訴人間之連帶保證契約，均因買賣標
    的為系爭遊覽車，使雙方意思表示合致而成立，不因系爭分
    期買賣合約書上之買賣標的嗣後由他人虛偽記載為車號A5-8
    20號遊覽車而受影響。是被上訴人主張上訴人誤以為被上訴
    人所欲購買之遊覽車為A5-820號，兩造對買賣標的之意思表
    示內容不一致，兩造分期買賣合約(A5-122號)自始並未成立
    云云(見本院卷第61頁)，即不足採。則基於被上訴人自始主
    張伊係為系爭遊覽車之買賣標的物而支付支票票款及上開刑
    事案件已認定分期買賣合約係虛偽填載為A5-820號遊覽車之
    確定判決等事實為判斷，系爭分期買賣契約及連帶保證契約
    均已成立存在，則上訴人受領被上訴人所簽發其中10紙支票
    共103萬7,000元，作為系爭遊覽車買賣契約價金之支付，自
    非屬無法律上之原因，而受有利益，是以被上訴人主張上訴
    人應返還103萬7,000元及附加利息，即屬無據，原審判決(
    理由欄四之(一)之二倒數第4行)認系爭遊覽車之系爭分期買
    賣契約不成立，亦非的論。至被上訴人另主張係伊(為買受
    人) 與上訴人簽訂系爭分期買賣契約，非連帶保證人云云，
    經查被上訴人亦主張因靠行關係，上訴人始要求大川公司為
    系爭分期買賣契約之買受人等語(見本院卷第60、61頁)，顯
    然被上訴人同意以大川公司為買受人，其為連帶保證人之方
    式簽訂系爭分期買賣契約，故被上訴人事後再予爭執伊非連
    帶保證人云云，顯不足採。
  (三)又查被上訴人雖主張南投地院94年度重訴字第46號民事判決
    、臺中高分院95年度重上字第26號民事判決已確認兩造間關
    於連帶保證之標的不一致，連帶保證契約自始不成立，應受
    該確定判決之拘束，被上訴人因上開契約之連帶保證債務所
    交付予上訴人兌現之支票，原因關係既已自始不存在，其取
    得上開票款即無法律上原因云云。然查：上開確定判決理由
    欄中係認定被上訴人交付之本票並非作為買賣標的物A5-820
    號遊覽車之分期買賣合約價金之擔保，故就A5-820號遊覽車
    之分期買賣契約，因所擔保債務內容之認知不一，兩造就連
    帶保證契約之意思表示未達成合致，有臺中高分院95年度重
    上字第26號民事判決可參(見原審卷第第44、45頁)，而本件
    係認定莊智為代表上訴人辦理貸款事宜時，確實知被上訴人
    係要買系爭遊覽車，已據大川公司負責人葉治惟於上開刑事
    案件陳述明確，已如前述，可見上訴人與大川公司均明知系
    爭買賣標的為系爭遊覽車，再加上被上訴人自始亦認為所購
    買為系爭遊覽車，就系爭遊覽車(A5-122)之分期買賣契約之
    意思表示並無不一致。換言之，上開確定判決認定，上訴人
    所主張上開支票票款係為A5-820號遊覽車之分期買賣契約所
    支付不可採，兩造確無就A5-820號遊覽車成立連帶保證契約
    ，被上訴人所交付之為系爭遊覽車所擔保之本票債權，對A5
    -820號遊覽車之分期買賣契約而言，自屬不存在，惟依上開
    刑事案件資料(見理由五之(二))可知，係就系爭遊覽車意思表
    示一致而成立連帶保證契約，並不因系爭分期買賣契約上記
    載標的物嗣後虛偽填載為A5-820號遊覽車而受影響，是上開
    認定與上開確定判決所為就A5-820號遊覽車未成立連帶保證
    契約之重要爭點之認定並無歧異，然因上開支票票款既係為
    系爭遊覽車而支付，兩造意思表示一致，如前理由五之(一)、
    (二)所述，已成立系爭遊覽車之連帶保證契約，故上訴人受領
    上開支票票款，自無不當得利可言，從而應認被上訴人此部
    分主張，亦不可採。至於依原審判決所稱系爭遊覽車已因上
    訴人行使動產抵押權而遭拍賣，乃屬另一法律關係，亦附此
    敘明。
  (四)至上訴人主張抵銷部分，因被上訴人請求返還不當得利無理
    由，上訴人毋庸負返還不當得利之責，即無抵銷之情，自毋
    庸再予審酌，併予敘明。
  (五)綜上所述，被上訴人依民法第179條、第182條第2項規定，
    請求上訴人給付103萬7,000元，及自起訴狀繕本送達翌日即
    99年2月12日起至清償日止，按年息5%計算之利息云云，為
    無理由，不應准許。原審判命上訴人如數給付，並為假執行
    之宣告，自有未洽。上訴意旨指摘原判決不當，求予廢棄改
    判，為有理由。自應由本院予以廢棄改判，如主文第二項所
    示。
  (六)又本件事證已臻明確，兩造其餘之攻擊或防禦方法及證據，
    經本院斟酌後，認為不足以影響本判決之結果，自無逐一詳
    予論駁之必要，併此敘明。
六、據上論結，本件上訴為有理由，依民事訴訟法第450條、第
    78條，判決如主文。
中    華    民    國   100    年    9     月    13    日
                    民事第五庭
                        審判長法  官  李錦美
                              法  官  陳博享
                              法  官  黃雯惠
正本係照原本作成。
不得上訴。
中    華    民    國   100    年    9     月    13    日
                              書記官  秦慧榮